臺灣高等法院刑事判決　　　　　　　　　　　　九十三年度上更(一)字第三五三號
　　上　訴　人
　　即　被　告　甲○○
　　選任辯護人　陳明正　律師
右上訴人因違反銀行法等案件，不服臺灣臺北地方法院九十二年度訴字第一五四八號
，中華民國九十二年十二月二十二日第一審判決（起訴案號：臺灣臺北地方法院檢察
署九十二年度偵字第五七三號）提起上訴，經判決後，由最高法院發回更審，本院判
決如左：
    主  文
原判決關於違反銀行法部分撤銷。
甲○○共同違反除法律另有規定者外，非銀行不得辦理國內外匯兌業務之規定，處有
期徒刑年貳月。扣案之簽收資料壹冊（扣押物編號一）、每日交易帳冊壹本（扣押
物編號二）、存摺貳本（扣押物編號三、四）、付款憑證捌疊（扣押物編號五至十二
）、付款明細筆記壹拾壹疊（扣押物編號十三至二十三）、付款明細傳真資料肆疊（
扣押物編號二十四至二十七）、客戶名冊柒本（扣押物編號二十八至三十四）、指示
付款明細筆記伍疊（扣押物編號三十五至三十九）等均沒收。
    事  實
一、甲○○於民國（下同）八十六年間受僱於址設台北市○○○路○段二五號二樓二
    ０三室「ＩＮＴＥＲ—ＡＬＰＨＡ公司」（於我國尚無公司登記）之負責人丁凱
    仁（由台灣台北地方法院檢察署檢察官通緝中），明知該公司非銀行業者，除法
    律另有規定外，不得辦理國內外匯兌業務，且該公司並非中央銀行指定辦理外匯
    業務之銀行，不得買賣外匯，竟自八十六年間起，與丁凱仁及丁母陳麗珠（未據
    偵辦）基於共同之犯意聯絡，經營臺灣地區與菲律賓間新台幣與菲律賓披索之匯
    兌業務，其方式為：由甲○○在台北市○○○路○段二五號二樓二０三室「ＩＮ
    ＴＥＲ—ＡＬＰＨＡ公司」向不特定客戶收取欲匯往菲律賓之披索金額之等值新
    台幣，將款項匯入甲○○於合作金庫銀行圓山分行帳號00000000000
    00號帳戶，或丁凱仁於華僑商業銀行中山分行帳號000000000000
    00號帳戶後，以傳真或電話聯絡方式，將匯款金額、指定收款帳戶等委託匯款
    資料通知於菲律賓經營「第一旅行社」之陳麗珠，由陳麗珠依據委託匯款資料，
    將款項自其所使用之菲律賓不詳帳戶匯入客戶指定之收款帳戶；或由陳麗珠於菲
    律賓「第一旅行社」向不特定客戶收取欲匯至台灣地區之新台幣金額等值之披索
    ，匯入上開不詳之菲律賓帳戶後，以傳真或電話聯絡方式，將匯款金額、指定收
    款帳戶或收款人等委託匯款資料通知甲○○，由甲○○依據委託匯款資料，將款
    項自上開其本人或丁凱仁之帳戶匯入客戶指定之收款帳戶，或通知收款人至上址
    「ＩＮＴＥＲ—ＡＬＰＨＡ公司」收取現金；定期雙方再以沖帳方式結算差額，
    而均以外匯銀行當日匯率加減碼，賺取每一百元新台幣（下同）二點五角之匯差
    ；其中自八十九年二月間起迄九十一年十一月間止，甲○○等人計受託匯款至菲
    律賓二十二億五千一百零四萬九千零十八元，並受託自菲律賓匯入款項二十一億
    八千五百十一萬七千二百六十八元。又於同上時間，在上開公司內接受不特定客
    戶委託買賣外匯，買賣的外匯有美金、菲律賓披索，都由客戶直接到該公司兌換
    ，匯率是依據外匯銀行當日的匯率加減碼，每買賣一元美元約賺取二至三角，而
    以非法買賣外匯為常業恃以為生（非法買賣外匯部分已判處罪刑確定）。嗣法務
    部調查局臺北市調查處向台灣台北地方法院檢察署檢察官聲請監聽甲○○所使用
    之電話，監聽被告所使用之00000000等電話，於九十一年十月二十一至
    十一月一日間，曾有某女（A170）撥入詢問買賣菲律賓披索外匯之價格；另有某
    披索匯率、客戶詢問匯款處理等情形，向原審聲請搜索票，始於九十一年十一月
    二十五日上午十一時五十分，在上址「ＩＮＴＥＲ—ＡＬＰＨＡ公司」查獲上情
    ，並扣得丁凱仁、甲○○所有之簽收資料一冊（扣押物編號一）、每日交易帳冊
    一本（扣押物編號二）、前開存摺二本（扣押物編號三、四）、付款憑證八疊（
    扣押物編號五至十二）、付款明細筆記十一疊（扣押物編號十三至二十三）、付
    款明細傳真資料四疊（扣押物編號二十四至二十七）、客戶名冊七本（扣押物編
    號二十八至三十四）、指示付款明細筆記五疊（扣押物編號三十五至三十九）、
    不詳客戶交付之匯款三十萬九千元（責由甲○○保管中），暨甲○○所有供己旅
    遊使用之美金四千六百七十七元。
二、案經法務部調查局臺北市調查處移請台灣台北地方法院檢察署檢察官偵查起訴。
    理  由
一、右揭有關上訴人即被告違反非銀行不得辦理國內外匯兌業務規定之事實部分，業
    據被告甲○○坦承不諱，並有被告及共犯丁凱仁所有之簽收資料一冊（扣押物編
    號一）、每日交易帳冊一本（扣押物編號二）、存摺二本（扣押物編號三、四）
    、付款憑證八疊（扣押物編號五至十二）、付款明細筆記十一疊（扣押物編號十
    三至二十三）、付款明細傳真資料四疊（扣押物編號二十四至二十七）、客戶名
    冊七本（扣押物編號二十八至三十四）、指示付款明細筆記五疊（扣押物編號三
    十五至三十九）、不詳客戶交付之匯款三十萬九千元等扣案，及通訊監察作業報
    告表一份附卷可稽。並據被告於法務部調查局台北市調查處調查時供稱：「（問
    ：你為客戶辦理匯款菲律賓披索及應菲律賓同行的要求匯款到台灣指定的金融帳
    戶，其匯率及手續費如何計算？）．．．匯率是依據外匯銀行當日的匯率加減碼
    ，為客戶匯款時每一百元新台幣約賺取二點五角」等語，是被告於調查人員詢問
    中已就辦理匯款業務之行為，詳述其辦理情形及獲利狀況，足見被告當時並非係
    因無法正確區別「買賣外匯」及「匯兌業務」，始供述「接受不特定客戶之委託
    買賣外匯」之情形；況被告於原審行準備程序時，經受命法官訊問被告對於起訴
    犯罪事實之意見時，被告即明確為認罪之表示，並請求改為簡易程序處理（見原
    審卷第十五頁）。復參以被告及共犯丁凱仁、陳麗珠自八十九年二月間起迄九十
    一年十一月間止，計已受託匯款至菲律賓二十二億五千一百零四萬九千零十八元
    ，並受託自菲律賓匯入款項二十一億八千五百一十一萬七千二百六十八元等情，
    亦經原審勘驗上開扣案證物無訛，製有勘驗筆錄一件在卷足據，是本件事證明確
    ，被告之犯行堪以認定。另原審所為上開勘驗扣案證物，雖名為「勘驗」，實為
    原審法官檢視證物以算列被告營業金額之動作以作為審判及製作裁判書之準備，
    此純屬法院內部自行對訴訟資料所為之整理，本不需以「勘驗」名義行之，自無
    通知被告、辯護人等到場之必要，亦不影響當事人之權益，即無程序是否適法之
    問題，附為敘明。
二、按銀行法第二十九條第一項規定，除法律另有規定外，非銀行不得辦理國內外匯
    兌業務，所謂「匯兌」係指寄款、領款之一種方式，由某地付款，而於指定之地
    點領款而言；而所謂「國內外匯兌」係指銀行利用與國內異地或國際間同業相互
    劃撥款項之方式，如電匯、信匯、票匯等，以便利顧客國內異地或國際間交付款
    項之行為，以代替現金輸送，了結國際間財政上、金融上及商務上所發生之債權
    債務，收取匯費，並可得無息資金運用的一種銀行業務而言，故凡從事異地間寄
    款、領款之行為，無論是否賺有匯差，亦不論於國內或國外為此行為，均符合銀
    行法第二十九條第一項之「匯兌業務」之規定。是核被告甲○○所為，係違反銀
    行法第二十九條第一項之規定，而犯同法第一百二十五條第一項違反除法律另有
    規定者外，非銀行不得辦理國內外匯兌業務之規定之罪。被告與共犯丁凱仁、陳
    麗珠就上開犯行，有犯意聯絡及行為分擔，應論以刑法第二十八條之共同正犯。
    被告先後多次違法經營國內外匯兌業務，本質上係屬反覆為同種類業務行為之犯
    罪，應係包括之一罪，公訴人認應成立刑法第五十六條之連續犯，尚有未洽，附
    此說明。原審對被告予以論罪科刑，固非無見，惟查：原判決於事實欄記載被告
    與丁凱仁及陳麗珠基於共同之犯意聯絡，經營臺灣地區與菲律賓間新台幣與菲律
    賓披索之匯兌業務，而理由欄中卻認定被告僅與共犯丁凱仁就上開犯行，有犯意
    聯絡及行為分擔，又扣案之匯款三十萬九千元非被告所有，原判決併予宣告沒收
    ，均有未當。被告上訴意旨以其健康不佳，請求判處無罪，而指摘原判決不當，
    固無可取，惟原判決既有上開可議而無可維持，自應由本院將原判決關於違反銀
    行法部分予以撤銷改判。爰審酌被告經手之國內外匯兌金額，自八十九年二月間
    起迄九十一年十一月間之期間，即已高達四十多億元，犯罪所生損害嚴重，及其
    犯罪之動機、目的、手段、品行、智識程度等一切情狀，仍量處有期徒刑三年二
    月。扣案之簽收資料一冊（扣押物編號一）、每日交易帳冊一本（扣押物編號二
    ）、存摺二本（扣押物編號三、四）、付款憑證八疊（扣押物編號五至十二）、
    付款明細筆記十一疊（扣押物編號十三至二十三）、付款明細傳真資料四疊（扣
    押物編號二十四至二十七）、客戶名冊七本（扣押物編號二十八至三十四）、指
    示付款明細筆記五疊（扣押物編號三十五至三十九），係被告甲○○及共犯所有
    ，供犯罪所用之物，均應依刑法第三十八條第一項第二款之規定，宣告沒收。另
    不詳客戶交付之匯款三十萬九千元，雖由甲○○保管中，但非屬上訴人或共犯丁
    凱仁所有，該第三人自得依法主張其權利；又扣案美金四千六百七十七元，被告
    陳稱係其本人所有供旅遊使用之財物，既無證據足認係供犯罪所用或犯罪所得之
    物，爰均不另為沒收之諭知。
據上論斷，應依刑事訴訟法第三百六十九條第一項前段、第三百六十四條、第二百九
十九條第一項前段，銀行法第一百二十五條第一項，刑法第十一條前段、第二十八條
、第三十八條第一項第二款，判決如主文。
本案經檢察官林炳雄到庭執行職務。
中　　　華　　　民　　　國　　九十三　　年　　　八　　　月　　　六　　　日
                              臺灣高等法院刑事第十二庭
                                    審判長法　官  劉  景  星
                                          法　官  黃　金　富
                                          法　官  陳  志  洋
右正本證明與原本無異。
如不服本判決應於收受送達後十日內向本院提出上訴書狀，其未敘述上訴之理由者並
得於提起上訴後十日內向本院補提理由書（均須按他造當事人之人數附繕本）。
                                          書記官  王  韻  雅
中　　　華　　　民　　　國　　九十三　　年　　　八　　　月　　　十　　　日
附錄：本判決論罪科刑法條全文
銀行法第一百二十五條
違反第二十九條第一項規定者，處三年以上十年以下有期徒刑，得併科新
臺幣一千萬元以上二億元以下罰金。其犯罪所得達新臺幣一億元以上者，
處七年以上有期徒刑，得併科新臺幣二千五百萬元以上五億元以下罰金。
經營銀行間資金移轉帳務清算之金融資訊服務事業，未經主管機關許可，
而擅自營業者，依前項規定處罰。
法人犯前二項之罪者，處罰其行為負責人。
